【裁判字號】    90,判,569
【裁判日期】    900412
【裁判案由】    發明專利申請
【裁判全文】
最  高  行  政  法  院  判  決                      九十年度判字第五六九號
    原      告  龍實業有限公司
    代  表  人  甲○○
    訴訟代理人  乙○○
    被      告  經濟部智慧財產局
    代  表  人  陳明邦
右當事人間因發明專利申請事件，原告不服行政院中華民國八十八年八月十三日台八
十八訴字第三一○七二號再訴願決定，提起行政訴訟，本院判決如左：
    主  文
原告之訴駁回。
訴訟費用由原告負擔。
    事  實
緣原告於八十五年五月二十四日以其「洗澡球之製造方法」係將一管形網狀本體穿套
於兩相隔預定距離之支撐件上，俾將本體拉伸至一適當狀態，於受拉伸之兩側中心外
予以束縳，再以交錯重疊之方式將本體受拉伸之兩側相對交錯取出各該支撐件外適當
長度，藉此交錯重疊之方式重覆地將本體之部分取出，直至將本體完全取出為止，俾
使本體可以束縳點釋放膨脹至一最佳狀態等情，向被告經濟部中央標準局（八十八年
一月二十六日改制為經濟部智慧財產局）申請發明專利。案經被告編為第00000
000號審查、再審查，不予專利，發給（八七）台專（判）○二○三一字第一二八
六五五號專利再審查審定書。原告不服，提起訴願、再訴願，遞遭決定駁回，遂提起
行政訴訟，茲摘兩造訴辯意旨於次：
原告起訴意旨略謂：一、按判斷發明是否輕易完成時，應考慮是否具有「突出的技術
特徵」或「顯然的進步」。而所謂「顯然的進步」，係指申請專利之發明克服先前技
術中存在的問題點或困難性而言，通常係表現於功效上。二、本案「洗澡球之製造方
法」之製法係將一管形網狀本體30軸向穿套於一第一及第二支撐件20、21上，使該本
體30在徑向上受到各該支撐件20、21之拉伸，再將該本體30中心處予以束縳，繼而將
受拉伸之右側部位32自第二支撐件21之頂端往左拉伸出一適當長度，並仍呈一適當之
拉伸狀態，其次，將本體30受拉伸之左側部位33自第一支撐件20之頂端23往右拉伸出
一適當長度，並與該右側部分32「上下交叉疊置」而仍呈一適當之拉伸狀態，繼而重
複前揭二步驟直至該本體30完全自各該支撐件20、21取出。簡言之，本案製法之主要
技術除了包含將本體左右側分別自支撐件上重覆取出之技術外，更包含一最重要之「
交錯取出本體，並使取出之部位上下疊置」之技術。藉由該最重要之「交錯取出本體
，並使取出之部位上下疊置」技術，可使「已拉出之網體間相互卡制」，俾將本體完
全取出而膨脹為一洗澡球後，其周側組織係呈交錯置狀，而可使洗澡球周側之密度達
至甚為均勻之狀態。反觀，該引證案由於無本案前揭該最重要之技術手段，因此，其
所製成之洗澡球周側係呈多數「球糰」聚集狀，而由於多數「球糰」聚集之狀態必然
會使各「球糰」間產生相互限制而無法各自伸展之情形，因此，該引證案所製成之洗
澡球其周側密度甚為不均勻；基此，相較於該引證案，本案顯然具有周側密度更為均
勻之優點。據此，本案藉由該引證案所無之「交錯取出本體，並使取出之部位上下疊
置」之技術，而可產生較該引證案為佳之功效，揆諸前揭基準，本案當然具有「顯然
的進步」。是以，本案該「交錯取出本體」之技術當然並非如原決定機關所謂之簡單
之轉換手段。三、綜上所述，請判決撤銷原處分、原決定及再訴決定等語。
被告答辯意旨略謂：一、依專利法第二十條第二項規定，發明係運用申請前既有之技
術或知識，而為熟習該項技術者所能輕易完成時，雖無同條第一項所列情事，仍不得
申請取得專利。二、查由引證案（美國專利公告第0000000號）第四圖，已明
確可看出多數管狀本體分別由左、右支撐件之一側向上拉伸交錯取出以形成「交錯疊
製」洗澡球，此與本案「交錯取出方式」相同，引證案必須向上拉伸才能脫離支撐件
釋放，此與本案朝另端拉伸之功效並無不同，雖本案於單一本體交錯取下，而引證案
由多數本體單一交錯取下，然此僅屬簡單轉換手段，何況引證案係由多數本體交錯取
下，其分散擴張達成密度均勻效果較本案僅為單個體本體為佳，是以本案係運用申請
前既有之技術或知識，而為熟習該項技術者後所能輕易完成者，參照首揭法條，本案
自不符發明專利要件。三、綜上所述，被告原處分並無違法，請判決駁回原告之訴等
語。
    理  由
依專利法第二十條第二項規定，發明係運用申請前既有之技術或知識，而為熟習該項
技術者所能輕易完成時，雖無同條第一項所列情事，仍不得申請取得發明專利。本件
原告於八十五年五月二十四日以其「洗澡球之製造方法」向被告申請發明專利，被告
以引證案之第四圖已可明確看出由多數本體分別自一側拉出交錯取下之方法，與本案
自一側拉出交錯取出之方式相同，本案不具創新性；引證案由多數本體交錯取下，分
散擴張效果較本案僅為單個本體為佳。本案係運用申請前既有之技術或知識，為熟習
該項技術者所能輕易完成，依專利法第二十條第二項規定，應不予專利，揆諸首揭規
定，洵非無據。原告訴稱：本案製法之主要技術包括將本體左右側分別自支撐件上朝
另端重複取出，同時實施拉伸一適當長度並上下交叉疊置之重要動作，反觀引證案僅
簡單地將受拉伸之本體逐一拉出再釋放，與本案不同；引證案第四圖無法找出本體有
交錯狀態之拉出部位，原處分認與本案交錯取出方式相同，係屬繆誤；本案已拉出網
體間產生適當相互卡制作用，周側內部組織可受到卡制作用而呈交錯疊置狀，達成密
度均勻之目的，並非在於獲致最佳之分散擴張效果等語。惟查：「引證案為西元一九
九二年九月八日公告之美國專利案，其與本案比較，由引證案之第四圖圖式所示可知
，引證案與本案均為「利用一預定距離之支撐件，將管形網狀本體套設後中心束縳再
釋放」為其主要技術特徵，雖然本案之本體係以交錯方式釋放，而引證案係僅以簡單
之拉出釋放，然該項差異亦僅屬一般貫用手段之簡單轉換，本案乃為運用申請前既有
之技術，而為熟習該項技術者所能輕易完成者。」等情，業據訴願機關經濟部函請工
業技術研究院機械工業研究所提供審查意見，有該研究所八十七年十二月二十一日（
八七）工研機審字第一二五五號審查意見書在卷可稽，核屬公正客觀，堪以採憑，原
告主張，尚非可採。是以被告再審查認本案不符發明專利要件，不予專利，並無違誤
。原告仍執前詞爭訟，其訴為無理由，應予駁回。
據上論結，本件原告之訴為無理由，爰依行政訴訟法施行法第二條、行政訴訟法第九
十八條第三項前段，判決如主文。
中    華    民    國     九十        年      四      月      十二       日
                    最 高 行 政 法 院  第 四 庭
                                審 判 長 法  官      葉  振  權
                                         法  官      姜  仁  脩
                                         法  官      吳  錦  龍
                                         法  官      劉  鑫  楨
                                         法  官      吳  明  鴻
右  正  本  證  明  與  原  本  無  異
                                         法院書記官  莊  俊  亨
中    華    民    國     九十        年      四      月      十三       日


司法院資訊處製作；財團法人民間司法改革基金會備份。
